臺灣臺北地方法院民事判決
111年度勞訴字第75號
原      告  邱盛田  
            江進東  
            莊垂鑫  
            傅煥垣  
            盧進基  
前五人共同
訴訟代理人  翁瑋律師  
被      告  台灣電力股份有限公司

法定代理人  楊偉甫  
訴訟代理人  林富華律師
上列當事人間給付退休金差額事件，本院於民國111年2月22日言
詞辯論終結，判決如下：
    主  文
一、被告應給付原告如附表「應補發金額」欄所示之金額，及自
    如附表「利息起算日」欄所示之日起至清償日止，按週年利
    率百分之五計算之利息。
二、訴訟費用由被告負擔。
三、本判決第一項得假執行；惟如被告各以附表「應補發金額」
    欄所示之金額為原告預供擔保，得免為假執行。
    事實及理由
壹、程序部分：
　　按訴狀送達後，原告不得將原訴變更或追加他訴，但請求之
    基礎事實同一、擴張或減縮應受判決事項之聲明者，不在此
    限，民事訴訟法第255條第1項第2款、第3款定有明文。經查
    ，原告起訴分別請求被告應給付如下列訴訟標的金額變更表
    「原請求金額」欄所示之金額，嗣於訴訟中變更為「變更金
    額」欄所示之金額，核予前揭規定相符，應予准許。
訴訟標的金額變更表    編號 姓名 原請求金額（新臺幣/元） 變更金額 （新臺幣/元） 1 邱盛田 208,125 未變更 2 江進東 284,438 273,442 3 莊垂鑫 275,827 273,108 4 傅煥垣 288,848 283,689 5 盧進基 268,066 267,839 
貳、實體部分：
一、原告主張：
　㈠原告等分別受僱於被告，現均分別退休。本件原告等受僱被
    告期間，被告係採全天候24小時，按日班、中班及夜班之三
    班制或日班、夜班兩班制輪流作業。非輪休日值班時間為日
    班上午7時至下午3時、中班為下午3時至下午11時、夜班為
    下午11時至次日上午7時。若為輪休日，則分為日班上午7時
    至下午7時、夜班下午7時至次日上午7時，服勤時間存有不
    同。又原告等係依不同班別提供勞務時，被告均按原告等輪
    值夜班而發給夜點費（下稱系爭夜點費），而系爭夜點費係
    由實際到班輪值夜班之人員領取，若有調職代班或請假，則
    歸代班人員領取，顯與勞工提供勞務行為間有對價關係，且
    為原告等人於固定常態工作中可得支領之給與，屬經常性給
    付，應為平均工資之一部。
　㈡另原告等於受僱被告期間，除其原有職務外亦擔任領班，被
    告依其各單位設置領班辦法核發領班加給(下稱系爭領班加
    給)，該項給付係因擔任領班除主要職務尚需肩負領班管理
    權責所得額外領取之加給，只要兼任領班者即得按月領取，
    顯為勞工於該本職工作外兼任領班職務之勞務對價，且為勞
    工於該一般情形下經常可以領得之給付，符合「勞務對價性
    」及「經常性給與」之要件，自屬工資之一部分，應計入平
    均工資計算退休金。
　㈢詎原告江進東、盧進基於民國108年12月間與被告協議，依據
    勞工退休金條例（下稱勞退條例）第11條第3項規定結清勞
    退舊制年資，並均以109年7月1日為約定結清舊制年資之日
    ；原告邱盛田、莊垂鑫、傅煥垣分別於107年1月31日、110
    年5月31日、109年6月30日退休，未約定轉換勞工退休金新
    制，而依任職年資按勞工退休金舊制計算退休金時，被告均
    未將夜點費與領班加給納入平均工資計算。茲依勞退條例第
    11條第3項、勞動基準法（下稱勞基法）第84條之2、第55條
    、經濟部所屬事業人員退休撫卹及資遣辦法（下稱系爭退撫
    辦法）第6條（民國108年8月30日修正前系爭退撫辦法第6條
    ）、臺灣省工廠工人退休規則（下稱退休規則）第9條第1項
    、第10條第1項第1款等規定及年資結清協議書（下稱系爭協
    議書）第5條約定，請求被告給付原告等如附表所示短少之
    應補發退休金/結清金差額（見附表「應補發金額」欄）。
    並聲明如主文。
二、被告則以：
  ㈠被告為經濟部所屬事業機構，係國營事業，依104年10月26日
    停止適用之經濟部所屬事業機構人事管理準則實施要點第5
    點、104年5月22日發布之經濟部所屬事業機構人員進用辦法
    第5條規定，就進用人員分為派（聘）用、僱用（或約僱）
    兩大類，前者係公務員兼具勞工身分，後者係純勞工身分；
    又依國營事業管理法第14條、第33條、公營事業機構員工待
    遇授權訂定基本原則第6條、經濟部所屬事業機構用人費薪
    給管理要點（下稱系爭薪給要點）第3點、第5點、第6點、
    第7點、第9點第2項規定，國營事業人員之待遇及福利，應
    由行政院規定標準，故依經濟部報請行政院核定發布之系爭
    薪給要點規定，經濟部所屬事業機構人員之待遇及福利包括
    薪給（採薪點制）、加給（視地區、職務危險性及稀少性訂
    定）、考核獎金（按當年度工作考成成績發給）、績效獎金
    （視經營績效情形及所屬人員奉獻程度發給），如為此標準
    以外之開支，非屬依公務員法令給與之待遇或福利。又被告
    自61年起，即遵照行政院命令實施用人費率採單一薪給制度
    迄今，即人員所從事工作之報酬於所支領之基本薪給充分反
    映。且原告等人按其薪點折算標準計算所領取之月基本薪給
    均超出當年度勞動市場基本工資4、5倍以上。另國營事業員
    工之退休等事項，溯自64年間起，即由經濟部訂頒經行政院
    核訂後發布施行之系爭退撫辦法。被告核定原告之退休種類
    （屆齡或申請）及退休金額（含工作年資、實施勞基法前後
    基數、月平均工資計算等），依修正前系爭退撫辦法第1條
    、第2條、第3條、第4條第1項第2款、第5條第1項第1款、第
    2款、第6條（修正後為第9條）規定為之，與勞基法第84條
    之2規定內容無異，足徵退撫辦法對勞基法施行前所應依循
    之法規記載明確，且對勞基法施行後始明定之各項勞動條件
    最低標準均無抵觸。再者，經濟部為使所屬各機構在退撫作
    業作法一致，避免對退撫辦法之法條文義產生歧義，於80年
    7月研訂經濟部所屬事業人員退休撫卹及資遣辦法作業手冊
    （下稱退撫辦法作業手冊）以為實務作業之準繩，其中第貳
    章第1條、第2條規定已就工資、平均工資為規定。
  ㈡至於何謂「其他任何名義之經常性給與」，勞基法施行細則
    第10條係採列舉排除方式予以規定，該條第11款規定：「其
    他經中央主管機關會同中央目的事業機構指定者。」。是經
    濟部關於「經常性給與」之項目已有特別指定可排除不列為
    工資之一部。而原告所主張之系爭夜點費，係被告恩惠性給
    與之餐費，自始為勞基法施行細則第10條第9款修正前肯認
    排除於經常性給與工資之外，中央目的主管機關因而不須將
    之列入計算平均工資之給與項目表，徵諸退撫辦法作業手冊
    之附件貳之一「經濟部所屬事項機構列入計算平均工資之給
    與項目表」並無此項目即明。從而，原告等人主張之系爭夜
    點費應計入平均工資計算退休金即屬無據。
  ㈢又夜點費於勞基法施行前即已存在，且依行政院人事行政局8
    1年10月28日局肆字第36543號函致經濟部釋示意旨，夜點費
    原係由各機關衡酌實際需要自行支給，非由行政院核定之待
    遇項目，並以輪值夜班之人員為支給對象，尚非普遍性給與
    ，且各機關支給標準不一，宜由各機關（構）衡酌實際需要
    ，核酌是否繼續支給或逕予取消；再依經濟部96年5月17日
    經營字第0960205480號函覆被告及104年9月4日經授營字第1
    0420367190號函覆勞動部內容，可知夜點費自始未經行政院
    及經濟部核定為列入計算平均工資之給與項目，自無法計入
    平均工資計算退休金。
  ㈣被告為體恤輪班人員於初、深夜時段出勤，或非輪班人員因
    天災、事變、突發事件搶修或調移工作時間至初、深夜時段
    出勤，自日據時代即有支給出勤人員初、深夜點心費供購買
    餐食之情，輪班人員及非輪班人員支給標準均相同，且原係
    以發放食品方式為之，於64年間因見發放食品須檢付收據報
    銷等手續繁瑣，乃改以發放現款方式代之，並以電人一字第
    64020079號函通知各單位，故點心費確係單方恩惠性給與，
    非工資之一部。嗣被告於77年間因體恤輪班人員長期初、深
    夜輪班之辛勞，另外加發初、深夜點心費，且不論是否為輪
    班人員出勤時皆可支領，而輪班人員初、深夜點心費目前為
    250元（75元初夜點心費+175元加發初夜點心費=250元）、4
    00元（150元深夜點心費+250元加發深夜點心費=400元），
    其中非加發部分即初夜點心費75元、深夜點心費150元，不
    論是否為輪班人員出勤時均可支領者，其屬餐費性質更為明
    確，並符合勞動部94年6月20日勞動二字第0940032710號函
    釋。至80年間被告明文規範初、深夜點心費之報支條件，即
    值班員工必須於20時至24時出勤2小時以上，始能報支領取
    初夜點心費，於24時至6時出勤2小時以上，始能報支領取深
    夜點心費，且值班連跨初夜及深夜者，僅能報支領取深夜點
    心費，不得同時報支領取初夜點心費，並不因人員職等、年
    薪、技能、工作種類及複雜性、工作時間長短不同而有差別
    ，實與勞務對價之工資評定原則不符，亦與勞工於國定假日
    未到班得領取薪資之狀態迥異，其性質本屬於購買點心予夜
    間輪班員工代金，係恩惠性福利措施，而與經常給與之工資
    有別。
  ㈤再勞基法於73年7月30日制定公布、同年8月1日生效，同法施
    行細則於74年2月27日由內政部發布時，其中第10條規定已
    將夜點費列入「本法第2條第3款（工資）所稱之其他任何名
    義之經常性給與」之例外項目，該條文雖經行政院勞工委員
    會於94年6月15日修正時刪除，然其修正理由謂夜點費是否
    係屬工資，應視其是否符合「勞務對價性」及「給與經常性
    」為斷，事業單位發給之夜點費，如係雇主為體恤夜間輪班
    工作之勞工，給與購買點心之費用，誤餐費如係因耽誤勞工
    用餐所提供之餐費，則非屬該法之工資，佐以勞委會於上述
    修法後，分別作成94年6月20日勞動2字第000000000號、同
    年9月12日勞動2字第0940051013號函釋，謂夜點費並未因上
    開法規修正，即當然解為屬於工資之一部，足認伊採行晝夜
    輪班制所給付之夜點費，純係雇主單方目的所額外給與恩惠
    ，非屬工資。
  ㈥被告與台灣電力工會與及其各分會人員於107年8月2日就研商
    選擇適用勞退新制僱用人員舊制年資結清等事宜召開會議，
    針對勞退舊制年資結清作業細節達成初步共識，包括「值班
    人員夜點費不納入結清之平均工資計算」，其後經濟部及被
    告、台灣電力工會於108年11月26日召開常務理事會會務報
    告事項中就舊制結清案載明「4.平均工資內涵（加班費、特
    休未休工資、獎工等）依現行規定辦理比照屆退制度，非屬
    行政院核定列入平均工資之給予項目者（如頁點費），不予
    採計」等語。各分會於同年12月8日召開「選擇適用勞退新
    制之僱用人員舊制年資結清注意事項」說明會，會中說明夜
    點費未列入計算平均工資之給予項目，當日簡報資料亦有載
    明，被告復於同年月16日以網際網路公告上揭相關資訊。原
    告江進東、盧進基於108年12月23日分別詳閱「經濟部所屬
    事業機構依勞工退休金條力等規定與所屬僱用人員（純勞工
    身分）結清勞退舊制年資助益事項」勾選「本人同意辦理結
    清舊制年資，亦同意遵守年資結清協議書各條規範，並同意
    簽署該協議書」，並分別於同年月23日、20日與被告簽訂系
    爭協議書。上開協議書第2條約定平均工資之計算悉依據「
    經濟部所屬事業機構列入計算平均工資之給與項目表」，即
    夜點費非在結清舊制年資退休金之「平均工資」計算範圍內
    ，被告已明確告知結清相關條件。經109年7月1日結算後，
    原告江進東、盧進基分別領得未將系爭夜點費、領班加給納
    入平均工資計算之舊制年資結算給與。渠等於年資結清後，
    片面推翻協議約定，於約於法均有未合。
　㈦依行政院核定之經濟部所屬事業機構人事管理要點規定略以
    ，各事業機構因人員服務地區、職務危險性及稀少性之加給
    津貼支給規定，由經濟部核定之，被告公司領班加給係經經
    濟部函報行政院後，於78年由行政院人事行政局（現為人事
    行政總處）依上開規定函請經濟部核處，嗣經經濟部核准在
    案。92年起被告公司為提升各事業經營績效，樽節費用開支
    ，於甄試簡章及勞動契約中明訂，進用人員如有擔任領班、
    副領班者，不另支給加給，92年以前進用人員如有擔任領班
    、副領班者，按領班、副領班人員分別加晉3級、2級薪給，
    支領金額隨人員升等晉級而有不同。考量領班、副領班人員
    肩負每位人員工作安全重任，新進人員因不得支領加給恐無
    意願承擔，被告積極爭取之下，自109年2月1日起實施如每
    月1至15日期間無發生工安事故，得分別定額支給該班領班
    、副領班上半月加給1,500元、1,000元，如16日至月底期間
    無發生工安意外，得同額發給下半月加給，是該領班加給係
    屬恩惠性給與，不再隨升等、考績晉級及調薪而增加。
  ㈧縱認夜點費或值班深夜點心費應列入工資計算退休金，亦僅
    限於夜點費加發部分即初夜點心費每次175元、深夜點心費
    每次250元為限，列入平均工資核算退休金，如被告所提附
    表1（見本院卷第151頁）算法一所示；或應僅限勞基法施行
    後年資得核算退休金如附表1算法二所示；或應僅限於夜點
    費加發部分且限於勞基法施行後年資得核算退休金如附表1
    算法三所示等語，資為抗辯。並聲明：1.駁回原告之訴。2.
    如受不利判決，願供擔保請准免為假執行。
三、經查，原告邱盛田、江進東、莊垂鑫、傅煥垣、盧進基分別
    服務於被告公司桃園區營業處，並均已退休，原告等退休時
    ，為「僱用人員」，為純勞工身分。其中原告江進東、盧進
    基於108年12月間分別與被告協議，依勞退條例第11條第3項
    規定結清勞退舊制年資，並簽立系爭協議書，約定均以109
    年7月1日為約定結清舊制年資之日。又被告係採24小時全天
    連續作業，分為日班、小夜班、大夜班，輪班作業，各班工
    作性質相同、服勤時間不同，原告等人之工作均需輪班，且
    原告等除原有職務外，均擔任領班之職務等情，有薪給資料
    、年資結清意願調查表及系爭協議書、退休金計算清冊、平
    均工資計算表等件影本（見本院卷第85至95頁、第241至256
    頁）在卷為憑，且為兩造所不爭執。又針對原告等主張之退
    休金/結清金計算截止日（包含退休、舊制年資結算）、年
    資基數（含勞基法實施前、勞基法實施後）、平均夜點費及
    領班加給（均含結清前3個月、結清前6個月）等明細，經原
    告依被告所計算之內容，修正如附表，堪信原告前開主張為
    真實。
四、本院得心證之理由：
  ㈠系爭夜點費屬於工資：
  ⒈按工資謂勞工因工作而獲得之報酬，包括工資、薪金及按計
    時、計日、計月、計件以現金或實物等方式給付之獎金、津
    貼及其他任何名義之經常性給與均屬之。勞基法第2條第3款
    訂有明文，而所謂「因工作而獲得之報酬」者，係指符合「
    勞務對價性」而言，所謂「經常性之給與」者，係指在一般
    情形下經常可以領得之給付。判斷某項給付是否具「勞務對
    價性」及「給與經常性」，應依一般社會之通常觀念為之，
    其給付名稱為何，尚非所問。如在制度上通常屬勞工提供勞
    務，並在時間上可經常性取得之對價（報酬），即具工資之
    性質而應納入平均工資之計算基礎，最高法院100年度台上
    字第801號民事判決意旨可資參照。
  ⒉經查，被告係採全天候24小時，分成日班、小夜班、大夜班
    三班制輪流作業，原告等日班為上午8時至下午4時，小夜班
    為下午4時至深夜12時，大夜班為深夜12時至翌日上午8時。
    各班工作性質均相同，僅服勤時間不同；被告自92年起調整
    金額後，對輪值小夜、大夜班人員以實際參與輪班工作者發
    給初夜250元、深夜400元夜點費，非輪班人員於夜間出勤亦
    得領初夜75元、深夜150元夜點費，又原告於退休前3個月、
    退休前6個月已領取系爭夜點費等事實，為兩造所不爭執，
    並有原告薪給清單在卷可憑，足見原告於任職期間只要輪值
    大、小夜班，即可獲得固定數額之夜點費，則原告輪班工作
    ，輪值大、小夜班已成為常態性之工作制度，與一般公司行
    號為應付臨時性之業務需求偶爾而為之者有間，應認系爭夜
    點費之給與係屬原告因從事常態性夜間輪值工作可取得之報
    酬，已具備「經常性給與」之要件。又被告給付系爭夜點費
    之數額不因原告年資或職級不同而異，僅因輪值夜間工作時
    間、是否跨夜而有差異，其中小夜班之夜點費為250元（92
    年1月1日以前為150元），大夜班夜點費為400元（92年1月1
    日以前為300元），足見原告每月所得領取之系爭夜點費數
    額，與渠等從事夜間工作時數息息相關，即使每月夜間工作
    時數可能因排班時段而有不同，惟系爭夜點費數額仍係依渠
    等輪值大、小夜班之次數多寡為計算基準，顯非僅為被告提
    供勞工購買值夜餐點之費用，實係因輪值大、小夜班之工作
    時段不利於勞工之生活及健康，故就於夜間從事與白天相同
    工作內容之勞工給與較佳之工資待遇，此種因時間之特殊工
    作條件而對勞工所增加之現金給付，係彌補勞工因於特殊工
    作時間提供勞務之特殊辛勞與負擔，其數額計算與原告夜間
    勞務提供間即具有「勞務對價性」。此外，工資之給付，一
    般而言，固可能因工作性質、年資、職級或員工學經歷及本
    身具有之專業技能等因素而有差別，但就整體工資報酬結構
    而言，就某類不具有區別實益之項目實仍得為相同數額之給
    付，如伙食津貼及交通津貼等，故尚難以對於給付勞工夜點
    費之金額均相同一節，即推認係恩惠性給與。準此，系爭夜
    點費當屬兩造間就特定之工作條件達成協議，並成為勞工於
    一般情形下經常可以領得之給付，其性質上屬勞工因工作所
    獲之報酬，在制度上亦具有經常性，而符合「勞務對價性」
    及「經常性給與」之要件，自應屬工資之一部分。被告辯稱
    系爭夜點費為恩惠性、鼓勵性給與，即無可採。
  ⒊又被告辯稱系爭夜點費回溯其沿革，於日治時代即已設立，
    原係以發放食品方式，支給出勤人員初、深夜需購買之餐食
    ，不論是否為輪班人員出勤時均可支領，嗣後於64年間，因
    手續繁瑣，始改以發放現款方式代之，僅是發放方式的改變
    而已，仍屬於單方恩惠性給與之餐費性質云云。然依勞基法
    第2條第3款就工資所為定義，只須符合勞工因工作而獲得之
    報酬，以現金或實物等方式之經常性給與均屬之，可見實物
    給與亦在工資涵攝範圍內，故縱系爭夜點費之沿革係由實物
    給與之方式改為現金而來，但因兩造在成立勞動契約時，已
    知悉工作型態為3班制之輪班，並均認知輪值小、大夜班者
    即可領取系爭夜點費。可見此項給付就被告而言，係明確認
    知在原告提供小、大夜班之勞務時，其有給付義務，而於原
    告方面，亦認知若已輪值小、大夜班，即可領取此項給付，
    是兩造就此應有共識及合意，自全部屬工資之一環。被告亦
    未提出任何證據證明其將夜點費由實物改為金錢給付時，兩
    造即有合意將系爭夜點費排除在工資之外。況就被告自發放
    金錢時起，多次調整增加夜點費金額，且其金額之變動已遠
    高於一般點心費所需之金額，並非僅是「點心費」之價值，
    是從被告所支付之金額已經非餐飲費用或點心費用之角度以
    觀，原告主張夜點費為其工資之一部分，亦非無由。
  ⒋另被告答辯以勞基法於73年7月31日公布施行，依第84條之2
    規定，施行前工作年資有關退休金平均工資之計算，應不包
    含夜點費，故系爭夜點費僅於勞基法施行後工作年資始列入
    計算退休金，且僅應以加發部分為限列入平均工資計算退休
    金等語，但是，原告依被告指揮而三班輪值工作，並依實際
    輪值領取系爭夜點費，並非自勞基法施行後方開始領取，且
    系爭夜點費金額調整，乃被告因社會經濟情況為調整，況被
    告發給為初夜點心費、深夜點心費，統稱為值班深夜點心費
    ，並未區分點心費或加發點心費，是被告前揭答辯，即與其
    發給夜點費之情形不同，尚無從採據。
  ⒌被告雖引用國營事業管理法第14條、第33條規定，抗辯夜點
    費不應列入平均工資云云；惟國營事業管理法第14條、第33
    條固規定「國營事業應撙節開支，其人員待遇及福利，應由
    行政院規定標準，不得為標準以外之開支。」、「國營事業
    人員之進用、考核、退休、撫卹、資遣及其他人事管理事項
    ，除法律另有規定外，由國營事業主管機關擬訂辦法，報請
    行政院核定。」，然上開條文並未將夜點費明示排除於工資
    之外，僅在宣示被告等國營事業應依行政院所定相關規定作
    為給付員工工作報酬之準據。又被告辯稱退撫辦法作業手冊
    於「貳、工資與平均工資」記載「二、平均（薪）工資（一
    ）計算平均工資之經常性給與：目前各機構人員之（薪）工
    資，除單一薪給、延長工作時間工資（超時工作報酬、加班
    費均屬之，以下同）及經本部核定准併入平均工資計算之經
    常性給與者（如附件貳之一）外，其餘項目不予列入平均工
    資計算，…」，且該手冊附件貳之一經濟部所屬事業機構列
    入平均工資之給與項目表亦未列入「夜點費」云云；然勞基
    法係國家為實現憲法保護勞工之基本國策所制定之法律，其
    所定勞動條件為最低標準，此觀該法第1條規定即明，故於
    勞基法公布施行後，各國營事業單位固得依其事業性質及勞
    動態樣與勞工另行訂定勞動條件，然所約定之勞動條件仍不
    得低於勞基法所定之最低標準。則行政院所規定關於國營事
    業所屬人員之待遇及福利標準、退撫辦法作業手冊均不得低
    於勞基法所定勞動條件，且若有所牴觸時，自應依勞基法規
    定為之。是夜點費確屬工資之性質，業經本院認定如前，被
    告前開抗辯自屬無據。縱被告再以經濟部函釋重申夜點費係
    屬體恤、慰勞及鼓勵員工性質，不得列入平均工資云云；惟
    夜點費是否屬於工資之一部分，本屬法院應依職權個案判斷
    之事項，行政機關之解釋，並無拘束法院之效力，故被告援
    引之相關函釋，自均無從採為對其有利之認定。
  ⒍另被告抗辯勞基法施行細則第10條早於74年2月27日公布時，
    即將夜點費列為勞基法第2條第3款所謂其他任何名義之經常
    性給與之例外項目，雖勞委會於94年6月15日修正時刪除，
    然被告採行晝夜輪班制所給付之夜點費，純係雇主單方目的
    所額外之給與恩惠，仍應認非屬工資云云。查94年6月14日
    修正前之勞基法施行細則第10條第9款固曾將「差旅費、差
    旅津貼、交際費、夜點費及誤餐費等」排除於「經常性給與
    」之外，惟嗣以該款規定之差旅費、差旅津貼及交際費，因
    屬不確定之事項所支出，可認定並非「經常性給與」，此與
    夜點費係屬固定輪班工作型態下經常性給與之勞務對價之性
    質不同，自不得以發給名目為「夜點費」，即認有上開規定
    之適用，故於94年6月14日修正施行細則時，將有關夜點費
    及誤餐費之規定刪除，此觀其修正理由為：「鑒於事業單位
    有將『輪班津貼』或『夜勤津貼』等具有工資性質之給付，以『
    夜點費』或『誤餐費』名義發放，以減輕雇主日後平均工資之
    給付責任，實有欠妥，爰修正刪除勞基法施行細則第10條第
    9款之『夜點費』或『誤餐費』規定，有關夜點費及誤餐費是否
    為工資，應依該法第2條第3款規定及上開原則，個案認定」
    等語自明。足見以夜點費之名目所為給付，如符合勞基法第
    2條第3款規定要件，仍具工資性質，自得將系爭夜點費全部
    併予計入平均工資之範圍，被告依此抗辯系爭夜點費仍應認
    非屬工資云云，不足採信。
  ⒎綜上，原告既係因輪值大、小夜班始得領取系爭夜點費，而
    輪值大、小夜班已屬固定之工作制度，此種因環境、時間等
    特殊工作條件而對勞工所增加提出之現金給付，本質上應係
    該值班時段之勞務對價，足認系爭夜點費已成為兩造間因特
    定工作條件而為固定常態工作中可取得之給與，為勞工因經
    常性提供勞務所得之報酬，具有「勞務對價性」及「經常性
    給與」之性質，自屬勞基法第2條第3款所謂之工資，而應納
    入平均工資計算退休金。
　㈡領班加給屬於工資：
　　原告於任職期間均擔任領班，並領有領班加給。而被告各單
    位設置領班辦法，為使基層幹部便於推動工作，加強工作責
    任及工作安全，以提高工作成果，凡擔任同一類型工作人數
    較多，有設置領班之必要者，依該辦法規定，報請總管理處
    核准後，設置領班。領班之職責為領導工作人員勤奮工作並
    考核其工作進度、加強工作人員團結合作並改進其工作技術
    、負責該班人員之工作安全、注意工作人員生活行為及工作
    情緒，並解決班內一切有關問題。領班人員除原定職責外，
    尚有負責全班人員之工作安全及衛生，如有發生事故，應查
    明責任，予以適當處分，對全班人員平時工作及年度考績，
    均由領班先行提出初核意見。其認為需調動或升遷者，亦得
    由領班向主管提供意見。足見原告在職期間，係因被告業務
    上之需要而擔任領班，執行原本工作以外之業務，而按月領
    取領班加給。其等擔任領班執行業務具有常態性，與一般公
    司行號應付臨時性之業務需求，偶爾為之者有間，是被告於
    原告等在職期間因擔任領班所給付之領班加給，自非因臨時
    性之業務需求所偶發之款項，而係在特定工作條件下，所形
    成固定常態工作中可取得之給與，自具有制度上經常性。本
    件領班加給既經被司核准擔任領班之勞工所獨有，亦與勞工
    提供勞務間有密切關連性，應認具有勞務對價性。易言之，
    類此雇主因特殊工作條件如擔任領班者而對勞工所加給之給
    付，本質上應認為係勞工從事領班工作之勞務對價。是以，
    領班加給係屬勞雇雙方間就特定工作條件達成之協議，並成
    為勞工於一般情形下經常可以領得之給付，其性質上屬於勞
    工因工作所獲之報酬，在制度上亦具有經常性，而符合上揭
    「勞務對價性」及「經常性給與」之要件，自屬工資之一部
    分，而應計入原告之退休金計算。
　㈢原告江進東、盧進基與被告簽訂系爭協議書，是否影響原告
    有關舊制年資結清差額之請求？
　⒈被告公司固抗辯：原告於108年12月間與公司簽訂系爭協議書
    ，依系爭協議書第2條約款，系爭夜點費、領班加給均不在
    計算舊制年資退休金「平均工資」範圍內，故其等不得再起
    訴請求將系爭夜點費、領班加給納入「平均工資」據以計算
    所結清之舊制年資退休金云云。
　⒉惟查，原告江進東、盧進基固於108年12月間與被告公司簽訂
    系爭協議書，其中第2條均約定：「結清舊制之年資採計、
    基數計算方式，悉依據『經濟部所屬事業人員退休撫卹及資
    遣辦法』及勞動基準法等相關規定辦理。平均工資之計算悉
    依據行政院82年12月15日台82經44010號函核定『經濟部所屬
    事業機構列入計算平均工資之給與項目表』之規定辦理…」，
    有系爭協議書在卷可稽，足見年資結清協議亦依據勞基法相
    關規定辦理。而勞基法公布施行後，被告公司固得依其事業
    性質及勞動態樣與勞工另行訂定勞動條件，然所約定之勞動
    條件仍不得低於勞基法所定之最低標準。是系爭協議書即不
    得低於勞基法所定勞動條件，若有所牴觸，自應以勞基法規
    定為據，始符合規範之意旨。而系爭夜點費、領班加給應屬
    勞基法規定之工資，業經本院認定如前，被告公司於給付原
    告舊制年資退休金時，既未將系爭夜點費、領班加給納入平
    均工資計算，有違反勞基法規定，自亦應依勞基法規定標準
    ，補給原告江進東、盧進基結清舊制年資之差額，被告公司
    此部分抗辯，即乏依據。
　⒊綜上，原告領取之系爭夜點費、領班加給既已成為兩造間因
    特定工作條件而為固定常態工作中可取得之給與，為勞工因
    經常性提供勞務所得之報酬，具有「勞務對價性」及「經常
    性給與」，自屬勞基法第2條第3款所謂之工資，而應納入平
    均工資計算退休金。
　㈣原告得請求被告補發之金額若干？
　⒈按勞基法於73年7月30日施行，同年8月1日生效，而依勞基法
    第84條之2：「勞工工作年資自受僱之日起算，適用本法前
    之工作年資，其資遣費及退休金給與標準，依其當時應適用
    之法令規定計算；當時無法令可資適用者，依各該事業單位
    自訂之規定或勞雇雙方之協商計算之。適用本法後之工作年
    資，其資遣費及退休金給與標準，依第17條及第55條規定計
    算」之規定，有關適用勞基法前之年資，自應依當時適用之
    法令規定計算，至於適用勞基法後之年資，則依同法第55條
    規定計算。次按「勞工退休金之給與標準如下：按其工作年
    資，每滿1年給與2個基數。但超過15年之工作年資，每滿1
    年給與1個基數，最高總數以45個基數為限」、「前項第1款
    退休金基數之標準，係指核准退休時1個月平均工資」，勞
    基法第55條第1項第1款、第2項分別定有明文。再按退休規
    則第9條第1款亦規定：「工人退休金之給與規定如左：依
    第5條規定自願退休之工人及依第6條規定命令退休之工人，
    工作年資滿15年者，應由工廠給與30個基數之退休金，工作
    年資超過15年者，每逾1年增給半個基數之退休金，其賸餘
    年資滿半年者以1年計算，未滿半年者不計。合計最高以35
    個基數為限」。另按「本條例施行前已適用勞動基準法之勞
    工，於本條例施行後，仍服務於同一事業單位而選擇適用本
    條例之退休金制度者，其適用本條例前之工作年資，應予保
    留。…第1項保留之工作年資，於勞動契約存續期間，勞雇雙
    方約定以不低於勞動基準法第55條及第84條之2規定之給與
    標準結清者，從其約定。」勞退條例第11條第1、3項亦有明
    文。
　⒉經查，系爭夜點費、領班加給屬勞基法第2條第3款工資性質
    ，已如前述，則被告於原告結清舊制年資或退休時發給之退
    休金，自應將之列入其等之平均工資計算，則原告依退休規
    則第9條第1款、勞基法第84條之2、第55條第1項第1款、勞
    退條例第11條第1、3項規定，請求被告公司給付各如附表「
    應補發金額」欄所示之退休金或舊制年資結清數額及「利息
    起算日」欄所示日期至清償日止之法定遲延利息，即屬有據
    。
　⒊另被告稱：縱認夜點費屬於工資應納入平均工資計算退休金
    ，惟初、深夜點心費其中一般點心費75元、150元部分，非
    輪值人員亦得領取，可知屬餐費性質，故該一般初、深夜點
    心費不應納入計算基礎，僅計加發點心費；又勞基法係於73
    年7月30日公布施行，依該法第84條之2規定，勞基法施行前
    工作年資有關退休金平均工資之計算，應不包含夜點費，故
    夜點費應僅限於勞基法施行後工作年資始納入，故計算如民
    事答辯狀算法一到三計算法所示。惟按系爭夜點費具有「勞
    務對價性」及「經常性給與」之本質，屬於勞基法第2條第3
    款所謂工資，已如上述，且原告每月領取之夜點費，包括被
    告所指一般或加發之點心費在內，並非僅限於加發之點心費
    ，被告每月發給原告初夜或深夜點心費，亦統稱為夜點費，
    並未區分點心費為一般或是加發，有原告提出上開薪給清單
    可佐，至於系爭夜點費之金額調整，乃被告依社會經濟情況
    而為之調整，並無從改變系爭夜點費為工資之性質。又按各
    機構人員退休金按其在勞基法施行前後之工作年資，分別依
    退休規則及勞基法之規定計算，為修正前退休撫卹辦法第6
    條所明定，且勞工因工作而獲得之報酬，不論雇主以現金或
    實物等方式給付，均屬勞基法第2條第3款或工廠法施行細則
    第4條所稱工資等情，同如前述，則原告自任職時起即依被
    告指揮從事固定、常態性之三班輪值工作，並依實際輪值而
    領取系爭夜點費，並非自勞基法施行後方開始領取，自應將
    原告於勞基法施行前之年資計算退休金。故被告抗辯應僅以
    「加發部分」為限列入平均工資計算退休金，及稱應僅就原
    告於勞基法施行後之工作年資列入退休金計算等算法一到三
    所示云云，均不足採信。　
  ㈢末按勞工退休金之給付，雇主應於勞工退休之日起30日內給
    付之；給付有確定期限者，債務人自期限屆滿時起，負遲延
    責任；遲延之債務，以支付金錢為標的者，債權人得請求依
    法定利率計算之遲延利息；應付利息之債務，其利率未經約
    定，亦無法律可據者，週年利率為5％，勞基法第55條第3項
    前段及民法第229條第1項、第233條第1項前段、第203條分
    別定有明文。本件被告未將前揭原告退休前3個月平均夜點
    費及6個月平均夜點費計入平均工資計算退休金，並於附表
    「退休日/結清日」欄所示日期起30日內給付，則被告自原
    告退休之日起30日之翌日起即屬遲延給付狀態，原告依上開
    規定請求被告應自如附表「利息起算日」欄所示之日起至清
    償日止，按年息5％計算之遲延利息，洵屬有據。
五、綜上所述，原告依退休規則第9條第1款、勞基法第84條之2
    、第55條第1項第1款、勞退條例第11條第1、3項等規定，請
    求被告應給付原告各如附表「應補發金額」欄所示之金額，
    及各自附表「利息起算日」欄所示日期起至清償日止，按年
    息5%計算之利息，為有理由，應予准許。
六、本件事證已臻明確，兩造其餘之攻擊防禦方法及舉證，經本
    院審酌後，認均不足以影響本判決之結果，毋庸一一論列，
    併此敘明。
七、本件為勞動事件，就勞工即原告勝訴部分，應依勞動事件法
    第44條第1項、第2項之規定，依職權宣告假執行，同時宣告
    被告公司得供擔保，而免為假執行，並酌定相當之金額。
八、訴訟費用負擔之依據：民事訴訟法第78條。
中　　華　　民　　國　　111 　年　　3 　　月　　11　　日
                    勞動法庭    法　官　薛嘉珩
以上正本係照原本作成。
如對本判決上訴，須於判決送達後20日內向本院提出上訴狀。如委任律師提起上訴者，應一併繳納上訴審裁判費。
中　　華　　民　　國　　111 　年　　3 　　月　　11　　日
                                書記官  范國豪
附表
姓名 退休日/結清日 勞基法施行前基數 勞基法施行後基數 夜點費 （新臺幣/元）  領班加給 （新臺幣/元）  利息起算日 應補發金額（新臺幣/元）     結算日前3個月平均 結算日前6個月平均 結算日前3個月平均 結算日前6個月平均   邱盛田 107/1/31（退休） 22.8333 22.1667   4,625 4,625 107/3/3 208,125 江進東 109/7/1  （結清） 11.5 33.5 2,350 2,533.3333 3,590 3,590 109/8/1 273,442 莊垂鑫 110/5/31  （退休） 11.3333 33.6667 2,441.6667 2,492 3,590 3,590 110/7/1 273,108 傅煥垣 109/6/30  （退休） 14.8333 30.1667 2,658.3333 2,742 3,590 3,590 109/7/31 283,689 盧進基 109/7/1  （結清） 12.6667 32.3333 2,300 2,383 3,590 3,590 109/8/1 267,839